臺灣臺北地方法院刑事判決　　　　　　　　　　　九十一年度交簡上字第二一八號
　　上　訴　人　甲○○　男，四.
　　輔　佐　人　乙○○　住台北縣淡水鎮○○街一八Ｏ號十八樓之八
右列上訴人因業務過失傷害案件，不服本院臺北簡易庭民國九十一年五月三十一日九
十一年度北交簡字第八二一號簡易判決（臺灣臺北地方法院檢察署檢察官聲請簡易判
決處刑書案號：九十年度調偵字第三四０號），提起上訴，本院管轄之第二審合議庭
判決如左：
    主    文
原判決撤銷。
甲○○從事業務之人，因業務上過失傷害人，處拘役拾日，如易科罰金，以佰元
折算壹日。緩刑貳年。
    事    實
一、甲○○為福和客運股份有限公司（以下簡稱福和客運公司）司機，負責駕駛營業
    用大客車載運乘客，為從事駕駛業務之人；民國八十九年七月六日晚間十時五十
    分許，甲○○駕駛車牌號碼ＦＴ－七三七號營業用大客車，沿臺北市○○路○段
    外側車道由南向北方向行駛，行經該路段近和平東路口處，先停靠路旁站牌，搭
    載劉美珍後，旋於劉美珍尚未穩妥站立前即起步前行，行經臺北市○○路○段與
    和平東路口，原應注意汽車裝載時，載運人客、貨物必須穩妥，汽車行駛時，駕
    駛人應注意車前狀況，隨時採取必要之安全措施，而當時天氣晴、夜間有照明、
    視距良好、市區○○道路乾燥、無缺陷及障礙，依其智識、能力又無不能注意之
    情事，詎甲○○竟疏未注意，貿然前行擬穿越該交岔路口，適有吳宏駿駕駛車牌
    號碼ＤＫ－七六六八號自用小客車同向在甲○○所駕車輛左前方行駛，亦疏未注
    意汽車行駛至交岔路口，四車道以上或同向二車道道路，欲右轉彎時，應距交岔
    路口三十公尺前換入外側車道或右轉車道，轉彎車應讓直行車先行，同向有二以
    上之車道者，左側車道為內側車道，右側車道為外側車道，貿然自中間車道搶先
    右轉，甲○○所駕車輛左前車頭遂撞及吳宏駿所駕車輛右後葉子板，並因緊急煞
    車後撞擊所生劇烈搖晃致乘客劉美珍倒地，受有右側股骨頸骨折、右側肋骨骨折
    之傷勢。甲○○於肇事後，主動撥打電話報警，並於警員前往醫療院所調查、處
    理時，不逃避接受裁判而當場向警員自首、承認為肇事人而願接受裁判（吳宏駿
    因過失傷害人部分業經原審判處拘役五十日，吳宏駿未上訴而確定）。
二、案經劉美珍訴由臺北市政府警察局大安分局報請臺灣臺北地方法院檢察署檢察官
    聲請簡易判決處刑。
    理    由
一、訊據被告甲○○固不否認為福和客運公司司機，負責駕駛營業用大客車載運乘客
    、為從事駕駛業務之人，八十九年七月六日晚間十時五十分許，其駕駛車牌號碼
    ＦＴ－七三七號營業用大客車，沿臺北市○○路○段外側車道由南向北方向行駛
    ，行經該路段近和平東路口處，先停靠路旁站牌，搭載告訴人劉美珍後，旋起步
    前行，行經臺北市○○路○段與和平東路口，適有吳宏駿駕駛車牌號碼ＤＫ－七
    六六八號自用小客車同向在其所駕車輛左前方行駛，疏未注意汽車行駛至交岔路
    口，四車道以上或同向二車道道路，欲右轉彎時，應距交岔路口三十公尺前換入
    外側車道或右轉車道，轉彎車應讓直行車先行，同向有二以上之車道者，左側車
    道為內側車道，右側車道為外側車道，貿然自中間車道搶先右轉，其所駕車輛左
    前車頭遂撞及吳宏駿所駕車輛右後葉子板，並因緊急煞車後撞擊所生劇烈搖晃致
    告訴人倒地，告訴人因而受有右側股骨頸骨折、右側肋骨骨折之傷勢等情，惟矢
    口否認因業務上過失傷害人，辯稱：當日係吳宏駿違規在內側車道搶先右轉，依
    容許信賴原則，已超出被告可預見、注意、防止之範圍，且被告為避免撞擊始緊
    急煞車，但仍發生碰撞導致告訴人跌倒受傷，應屬緊急避難行為，其並無過失，
    且當日其曾以後視鏡觀看乘客動態，確定所有乘客均已入座始起步，又如認被告
    確有過失，因被告業與告訴人達成和解、賠償告訴人所受損害，請宣告緩刑云云
    。
二、經查：
（一）被告為福和客運公司司機，負責駕駛營業用大客車載運乘客，為從事駕駛業務
      之人，八十九年七月六日晚間十時五十分許，被告駕駛車牌號碼ＦＴ－七三七
      號營業用大客車，沿臺北市○○路○段外側車道由南向北方向行駛，行經該路
      段近和平東路口處，先停靠路旁站牌，搭載告訴人後，旋於告訴人穩妥站立前
      即起步前行，行經臺北市○○路○段與和平東路口，當時天氣晴、夜間有照明
      、視距良好、市區○○道路乾燥、無缺陷及障礙，依其智識、能力又無不能注
      意之情事，被告竟疏未注意穩妥載運乘客及車前狀況，貿然前行擬穿越該交岔
      路口，適有吳宏駿駕駛車牌號碼ＤＫ－七六六八號自用小客車同向在被告所駕
      車輛左前方行駛，亦疏未注意汽車行駛至交岔路口，四車道以上或同向二車道
      道路，欲右轉彎時，應距交岔路口三十公尺前換入外側車道或右轉車道，轉彎
      車應讓直行車先行，同向有二以上之車道者，左側車道為內側車道，右側車道
      為外側車道，貿然自中間車道搶先右轉，被告所駕車輛左前車頭遂撞及吳宏駿
      所駕車輛右後葉子板，並因緊急煞車後撞擊所生劇烈搖晃致告訴人倒地，受有
      右側股骨頸骨折、右側肋骨骨折等傷勢之事實，業據告訴人於警、偵訊中指述
      纂詳，核與證人即乘客林易典、同案被告吳宏駿供陳情節及臺北市政府警察局
      大安分局道路交通事故調查報告表、談話紀錄表、補充資料表、驗傷診斷書所
      載相符，除被告是否疏未注意車前狀況及穩妥載運乘客一節外，亦經被告坦認
      不諱；而當時天氣晴、夜間有照明、視距良好、市區○○道路乾燥、無缺陷及
      障礙，依其智識、能力又無不能注意之情事，並據臺北市政府警察局大安分局
      據報處理之員警觀察、記載明確，有道路交通事故調查報告表附卷可稽。
（二）被告雖辯稱當日係吳宏駿違規在內側車道搶先右轉，依容許信賴原則，已超出
      其可預見、注意、防止之範圍，其為避免撞擊始緊急煞車，但仍發生碰撞導致
      告訴人跌倒受傷，應屬緊急避難行為，其並無過失，且當日其曾以後視鏡觀看
      乘客動態，確定所有乘客均已入座始起步云云，然：
    １本件告訴人劉美珍當日係在臺北市○○路○段近和平東路口處站牌搭乘被告所
      駕駛之車牌號碼ＦＴ－七三七號營業用大客車，並自該車輛前門向車廂後方移
      動擬找尋座位就坐，因其所搭乘、由被告駕駛之營業大客車未待其穩妥站立即
      起步前行，復於行經臺北市○○路○段與和平東路口時，與同向在被告所駕車
      輛左前方行駛、違規自中間車道搶先右轉、由吳宏駿駕駛之車牌號碼ＤＫ－七
      六六八號自用小客車發生碰撞，被告所駕車輛緊急煞車後撞擊所生劇烈搖晃致
      告訴人倒地，受有右側股骨頸骨折、右側肋骨骨折之傷勢等節，迭經告訴人於
      警、偵訊中指述翔實，並經證人林易典結證屬實，證人林易典與告訴人、被告
      均素不相識，並無任何親誼故舊或仇隙宿怨，此為被告、告訴人所不爭執，且
      證人林易典職業為律師，此據其供述在卷，且經本院職權查證無訛，有律師基
      本資料、登錄資料附卷可稽，其對證人具結後虛偽陳述之處罰知之甚詳，衡情
      應無擔負刑法上偽證罪刑責而迴護告訴人或羅織誣陷被告之可能或必要，是被
      告於告訴人甫登車、尚朝車廂後方移動、未及站立穩妥或就坐，即起步前行，
      旋因緊急煞車後撞擊所生劇烈搖晃致告訴人跌倒受傷，殆無疑義。
    ２汽車駕駛人雖可信賴其他參與交通之對方亦能遵守交通規則，同時為必要之注
      意，謹慎採取適當之行動，而對於不可知之對方違規行為並無預防之義務，惟
      對於違規行為所導致之危險，若屬已可預見，且依法律、契約、習慣、法理及
      日常生活經驗等，在不超越社會相當性之範圍應有注意之義務者，自仍有以一
      定之行為避免結果發生之義務，倘關於他人之違規事實已極明顯，同時有充足
      之時間可採取適當之措施以避免發生交通事故之結果時，即不得以信賴他方定
      能遵守交通規則為由，以免除自己之責任，最高法院七十四年台上字第四二一
      九號、八十四年台上字第五三六０號迭著有判例可資參照，是汽車駕駛人對於
      他人之違規行為縱無預見及防止之義務，仍應於已盡法律、契約、習慣、法理
      、日常生活經驗下應盡之相當注意義務後，始得據以主張對該他人違規行為所
      生危害無法預見、防止而無過失，合先敘明。
    ３本件被告為從事駕駛業務之人，前已述及，且經被告自承在卷，當日其係駕駛
      營業大客車沿固定營運路線行駛、載運乘客，此亦為被告所不爭執，且與告訴
      人、證人林易典指陳情節一致，則被告非唯熟習駕駛營業用大客車，且對於事
      故發生時、地之道路狀況、車行方向、車流量等節均知之甚詳，是依被告之駕
      駛能力及經驗，應能注意所駕營業大客車停靠之站牌距離事故發生路口甚近，
      其他擬右轉車輛因營業大客車停靠站牌、佔用最外側車道，如非在外側車道依
      序停等營業大客車上下乘客，或因外側車道遭佔用而未能在距路口三十公尺前
      變換至外側車道，駕駛習慣上多自內側車道繞越靠站之營業大客車，近路口時
      再變換至外側車道或直接自內側車道右轉，此縱與交通安全規則未盡相符，但
      為具駕駛能力及經驗之人所能預見，被告竟未能注意及之，已難謂盡習慣、日
      常生活經驗下應盡之相當注意義務；況汽車行駛時，駕駛人應注意車前狀況，
      並隨時採取必要之安全措施，道路交通安全規則第九十四條第三項定有明文，
      本件被告所駕車輛左前角於起步後未久旋撞及吳宏駿所駕駛、同向在被告所駕
      車輛左前方行駛、貿然自中間車道搶先右轉之車牌號碼ＤＫ－七六六八號自用
      小客車右後葉子板，車輛緊急煞車後撞擊所生劇烈搖晃致告訴人倒地，受有右
      側股骨頸骨折、右側肋骨骨折之傷勢，而當時天氣晴、夜間有照明、視距良好
      、市區○○道路乾燥、無缺陷及障礙，依被告之智識、能力又無不能注意之情
      事，前皆提及，被告竟於甫起步、車速非快、吳宏駿所駕車輛車身又已全數向
      右偏移至其所駕車輛前方之狀況下，仍未能即時煞停，猶撞及吳宏駿所駕車輛
      右後葉子板，其疏於注意車前狀況、隨時採取必要之安全措施甚明，且其過失
      行為與告訴人之傷害間，有相當因果關係。
    ４又因避免自己或他人生命、身體、自由、財產之緊急危難而出於不得已之行為
      ，不罰，刑法第二十四條第一項前段固有明定，惟刑法上之緊急避難行為，須
      以災難之發生非出於行為人之故意或過失所致為前提，若災難之發生係由於行
      為人之故意或過失所致，則其故意或過失之行為自應依法處罰，殊無主張緊急
      避難之餘地；刑法第二十四條所稱因避免緊急危難而出於不得已之行為，係基
      於社會之公平與正義所為不罰之規定，倘其危難之所以發生，乃因行為人自己
      過失行為所惹起，而其為避免自己因過失行為所將完成之犯行，轉而侵害第三
      人法益，與單純為避免他人之緊急危難，轉而侵害第三人法益之情形不同，依
      社會通念，應不得承認其亦有緊急避難之適用，否則，行為人由於本身之過失
      致侵害他人之法益，即應成立犯罪，而其為避免此項犯罪之完成，轉而侵害他
      人，卻因此得阻卻違法，非特有背於社會之公平與正義，且無異鼓勵因過失即
      將完成犯罪之人，轉而侵害他人，尤非立法之本意；至其故意造成「危難」，
      以遂其犯罪行為，不得為緊急避難之適用，更不得言；緊急避難行為，須自己
      或他人之生命、身體、自由、財產猝遇危險之際，非侵害他人法益別無救護之
      途，為必要之條件，倘行為人應注意並能注意而不注意，致有一定結果之發生
      者，則與緊急避難之法定要件顯然不符，迭據最高法院五十九年度台上字第二
      五０五號、七十二年度台上字第七０五八號、七十三年度台上字第一八二七號
      闡釋甚詳。
    ５本件被告於告訴人甫登車、尚朝車廂後方移動、未及站立穩妥或就坐，即起步
      前行，又未能盡習慣、日常生活經驗下應盡之相當注意義務，復疏於注意車前
      狀況、隨時採取必要之安全措施，所駕車輛與吳宏駿所駕駛、車牌號碼ＤＫ－
      七六六八號自用小客車發生碰撞，車輛緊急煞車後撞擊所生劇烈搖晃致告訴人
      倒地，受有右側股骨頸骨折、右側肋骨骨折之傷勢，其非唯違反道路交通安全
      規則穩妥載運人客、注意車前狀況之義務，且未能盡習慣、日常生活經驗下應
      盡之相當注意義務，致告訴人受傷，此業經本院審認如前，揆諸上開法條、說
      明，本件被告自不得援引刑法緊急避難之規定以阻卻違法。
（三）綜上所述，本件事證明確，被告犯行堪以認定，應依法論科。
三、被告為福和客運公司司機，負責駕駛營業用大客車載運乘客，為從事駕駛業務之
    人，是核被告所為，係犯刑法第二百八十四條第二項前段從事業務之人，因業務
    上過失傷害人罪。被告於肇事後，主動撥打電話報警，並於警員前往醫療院所調
    查、處理時，不逃避接受裁判而當場向警員自首、承認為肇事人而願接受裁判，
    此據本院職權查證明確，並有臺北市政府警察局交通警察大隊自首調查報告表可
    參，被告對於有權偵查犯罪之機關尚不知犯罪事實及犯罪人之前自首而願接受裁
    判，應依刑法第六十二條前段之規定減輕其刑。原審認事證明確，依刑事訴訟法
    第四百四十九條第一項前段、第四百五十四條第二項，刑法第二百八十四條第二
    項前段、第四十一條，罰金罰鍰提高標準條例第一條前段、第二條判處被告拘役
    四十日，並諭知如易科罰金之折算標準，固非無見，惟被告於肇事後，主動撥打
    電話報警，並於警員前往醫療院所調查、處理時，不逃避接受裁判而當場向警員
    自首、承認為肇事人而願接受裁判，前業提及，應依刑法第六十二條前段之規定
    減輕其刑，原審漏未適用；再刑法第四十一條已於九十年一月十日經總統公布施
    行，並於同年月十二日生效，該條規定：「犯最重本刑為五年以下有期徒刑之刑
    之罪，而受六個月以下有期徒刑或拘役之宣告，因身體、教育、職業、家庭之關
    係或其他正當事由，執行顯有困難者，得以一元以上三元以下折算一日，易科罰
    金。但確因不執行所宣告之刑，難收矯正之效，或難以維持法秩序者，不在此限
    」、「併合處罰之數罪，均有前項情形，其應執行之刑逾六月者，亦同」；按行
    為後法律有變更者，適用裁判時之法律，刑法第二條第一項前段定有明文，而易
    服勞役及期間、數罪併罰之定執行刑、緩刑及易以訓誡、易科罰金各事項，均依
    新法，亦有最高法院二十四年七月總會決議（二）可資參照，是刑法第四十一條
    既業於九十年一月十日修正，並於同年月十二日生效，揆諸上揭法條規定及決議
    意旨，本件自應適用裁判時即修正後刑法第四十一條第一項前段之規定，諭知易
    科罰金之折算標準，原審復漏未比較新舊法，其適用法律顯有違誤，爰撤銷原判
    決，由本院另為適法之裁判。爰審酌被告並無前科、素行良好，有臺灣高等法院
    被告全國前案紀錄表可按，因其與吳宏駿二人一時疏忽過失傷及告訴人，但旋自
    首接受裁判，但犯後否認過失、未見悔意反省，而告訴人傷勢非輕，被告遲至九
    十一年八月十五日始與告訴人達成和解、賠償告訴人所受損害，有領款收據可資
    參佐等一切情狀，量處如主文所示之刑，並諭知如易科罰金之折算標準，以資懲
    儆。再被告前未曾受有期徒刑以上刑之宣告，前業述及，其因一時疏失，偶罹刑
    典，犯後雖否認過失、未見悔意反省，但已與告訴人達成和解並賠償完畢，經此
    刑之宣告後，應知所警惕而無再犯之虞，本院因認暫不執行其刑為當，爰宣告緩
    刑二年，以啟自新。
據上論斷，應依刑事訴訟法第四百五十五條之一第三項、第三百六十九條第一項前段
、第三百六十四條、第二百九十九條第一項前段，刑法第二條第一項前段、第二百八
十四條第二項前段、第六十二條前段、第四十一條第一項前段、第七十四條第一款，
罰金罰鍰提高標準條例第一條前段、第二條，判決如主文。
本案經檢察官丙○○到庭執行職務。
中      華      民      國    九十一    年     十二     月    二十三    日
                              臺灣臺北地方法院交通法庭
                                      審判長法  官  劉壽嵩
                                            法  官  林鴻達
                                            法  官  洪文慧
右正本證明與原本無異。
本判決不得上訴。
                                            書記官  邱志堅
中      華      民      國    九十一    年     十二     月    二十三    日
附錄本案論罪科刑法條全文：
刑法第二百八十四條
一因過失傷害人者，處六月以下有期徒刑，拘役或五百元以下罰金。致重傷者，處一
　年以下有期徒刑，拘役或五百元以下罰金。
二從事業務之人，因業務上之過失傷害人者，處一年以下有期徒刑、拘役或一千元以
　下罰金。致重傷者，處三年以下有期徒刑，拘役或二千元以下罰金。
